臺灣苗栗地方法院刑事判決　　　　　　　 99年度訴字第174號
公　訴　人　臺灣苗栗地方法院檢察署檢察官
被　　　告　李彥鋒
選任辯護人　周敬恒律師
被　　　告　黃世明
選任辯護人　李添興律師
　　　　　　林助信律師
被　　　告　黃迪偉
選任辯護人　徐正安律師
被　　　告　黃世男
輔　佐　人　黃陳素娥
選任辯護人　林助信律師
被　　　告　黃騰志
被　　　告　鍾文強
上列被告因違反槍砲彈藥刀械管制條例等案件，經檢察官提起公
訴（98年度偵字第6471號、99年度偵字第504 號），及追加起訴
（99年度偵緝字第169 號、第225 號、99年度偵字第636 號、第
4355 號）本院判決如下：
    主  文
李彥鋒未經許可，持有可發射子彈具有殺傷力之土造轉輪霰彈槍
，處有期徒刑壹年捌月，併科罰金新臺幣參萬元，罰金如易服勞
役，以新臺幣壹仟元折算壹日。緩刑伍年。扣案之土造轉輪霰彈
槍壹枝（槍枝管制編號0000000000號）沒收。
黃世明共同未經許可，持有可發射子彈具有殺傷力之土造轉輪霰
彈槍，處有期徒刑肆年陸月，併科罰金新臺幣陸萬元，罰金如易
服勞役，以新臺幣壹仟元折算壹日。扣案之土造轉輪霰彈槍壹枝
（槍枝管制編號0000000000號）沒收。
黃迪偉共同未經許可，持有可發射子彈具有殺傷力之土造轉輪霰
彈槍，累犯，處有期徒刑參年陸月，併科罰金新臺幣肆萬元，罰
金如易服勞役，以新臺幣壹仟元折算壹日。扣案之土造轉輪霰彈
槍壹枝（槍枝管制編號0000000000號）沒收。
黃世男殺人未遂，處有期徒刑柒年，扣案之土造轉輪霰彈槍壹枝
（槍枝管制編號0000000000號）沒收。
鍾文強幫助犯頂替罪，處有期徒刑參月，如易科罰金，以新臺幣
壹仟元折算壹日，緩刑貳年。
黃騰志幫助犯頂替罪，處有期徒刑參月，如易科罰金，以新臺幣
壹仟元折算壹日。
    事  實
一、黃迪偉前因違反槍砲彈藥刀械管制條例案件，經法院判處應
    執行有期徒刑4 年6 月，入監服刑後，於民國92年4 月3 日
    假釋出監，並於94年3 月4 日保護管束期滿，假釋未經撤銷
    ，視為執行完畢。詎仍不知悔改，緣黃世明先前與竹南地區
    綽號「志明」之不詳男子有糾紛，於98年11月30日晚間，因
    得知其友人遭「志明」等人打傷住院，並與「志明」等人於
    電話中發生爭吵，遂心生不滿，乃與其胞弟黃世男共同基於
    非法持有具殺傷力之槍彈之犯意聯絡，由黃世明通知黃世男
    自不詳處所取得可發射子彈具殺傷力之土造轉輪霰彈槍1 枝
    （槍枝管制編號0000000000號，內裝填霰彈2 顆）前往其位
    於苗栗縣頭份鎮○○里○○鄰○○○路87號住處附近之「小江
    快炒店」會合，欲一同出發至苗栗縣頭份鎮後庄里與「志明
    」等人談判，並號召黃迪偉、李彥鋒、黃騰志、張志良、溫
    凱嵐、黃聖程、吳泰翰、張少逢、劉俊汶等人（除黃迪偉外
    ，其餘人等均不知黃世明兄弟當時持有槍彈之事），及數名
    姓名、年籍不詳之成年男子，分乘數台自小客車前往助勢。
    而黃迪偉明知黃世明、黃世男攜帶前開土造轉輪霰彈槍（內
    裝填霰彈2 顆）前去談判，當可利用該槍枝向對方人馬示威
    ，竟仍基於與其等共同非法持有具殺傷力之槍彈之犯意聯絡
    ，由黃迪偉駕駛黃世男家中車號8908-RZ 號黑色賓士牌自小
    客車，搭載攜帶前開槍彈之黃世男，其車後跟隨張志良、李
    彥鋒等數人駕駛之多部車輛，黃世明則搭乘排序第3 部之自
    小客車，接連駛往黃世明與「志明」等人約定之苗栗縣頭份
    鎮○○里○○○街83號「紅不讓PUB 」附近。當黃迪偉駕駛
    黑色賓士車行至頭份鎮○○路某處時，黃世男復下車接應其
    友人即綽號「鱸魚」之不詳成年男子，攜帶內裝有不明手槍
    （無法證明有殺傷力）之手提包1 只進入該車之副駕駛座內
    ，黃世男則由副駕駛座改乘後座。嗣到達上址之紅不讓PUB
    前時，黃世男因見有人群聚集叫囂，乃認該等即為「志明」
    號召之人，為求報復，竟命黃迪偉停車，並由乘坐於副駕駛
    座綽號「鱸魚」之男子持不明手槍對空鳴槍後，黃世男即持
    其攜帶之土造轉輪霰彈槍自後座下車，且明知其持有之上開
    土造轉輪霰彈槍及霰彈均具有殺傷力，若朝他人之身體射擊
    ，霰彈內之鋼珠極有可能貫穿人體之頭部、四肢、心臟或其
    他重要器官，將導致人體大量出血，足以達到剝奪生命的結
    果，此在通常觀念上，當為其所能預見并知悉者，竟仍單獨
    基於開槍殺人之不確定故意，持該具殺傷力之土造轉輪霰彈
    槍，平舉於胸前，槍口朝紅不讓PUB 門口站有林建中、黃建
    評等人群聚集之處連續射擊2 槍，致林建中、黃建評遭擊中
    ，林建中因而受有頭部外傷（頭皮有異物）、黃建評受有雙
    眼眼眶內異物、左眼穿透傷併後球壁眼內外異物之傷勢，黃
    世男見林建中、黃建評等人逃竄入紅不讓PUB 之後，方上車
    由黃迪偉搭載離去，而張志良、李彥鋒等數人駕駛之多部車
    輛聽聞槍聲後，不及下車即接連駛離現場。
二、案發後，於98年12月1 日凌晨，黃世明及黃迪偉旋藏匿於獅
    頭山附近以躲避警方查緝，同日下午，李彥鋒前去探望黃世
    明時，其等曾商議應由何人出面承認上開槍擊案事由，斯時
    黃迪偉雖曾同意出面承擔，但仍因條件無法談妥而反悔，黃
    世明乃轉向李彥鋒表示此事是因李彥鋒之堂弟李斯凱先前遭
    人毆打之事引起，要求李彥鋒應出面頂替負責。嗣同日晚間
    黃世明返家，李彥鋒在接獲黃世明電話後，便找張志良開車
    搭載其與溫凱嵐一同到黃世明家中，黃世男及黃世明見李彥
    鋒到場，竟共同遊說李彥鋒出面頂替本案持槍及開槍一事。
    隨後於98年12月2 日上午，李彥鋒前往苗栗縣頭份鎮○○○
    路68巷3 弄47號黃世明老家，其女友徐孟辰、友人鍾文強及
    黃世明之友人黃騰志亦先後到場，黃世男、黃世明則進一步
    教導李彥鋒有關攜槍投案等頂替細節事項，談妥後，李彥鋒
    乃於未經許可下，受黃世男、黃世明之託，收受而持有該具
    殺傷力之土造轉輪霰彈槍，並基於意圖使原持有本案槍彈及
    對林建中、黃建評開槍之黃世明、黃世男兄弟隱避之犯意，
    由李彥鋒頂替為前揭槍擊案中持槍及開槍之人，而鍾文強、
    黃騰志明知李彥鋒並非持前開土造轉輪霰彈槍至紅不讓PUB
    前開槍之人，為幫助李彥鋒使黃世明、黃世男兄弟隱避，竟
    於同日下午，陪同李彥鋒前往苗栗縣警察局頭份分局頭份派
    出所投案，由李彥鋒向員警謊稱其為98年11月30日晚間搭乘
    黑色賓士車持槍前往紅不讓PUB 開槍之人，鍾文強、黃騰志
    則於員警製作詢問筆錄時，以證人身分附和李彥鋒之說詞，
    偽稱其等當時均在黑色賓士車內，確有見聞李彥鋒下車開槍
    之事，以增加李彥鋒供詞之可信度。嗣因李彥鋒之供述內容
    與遭槍擊之林建中、黃建評等人指述顯不相符，李彥鋒始自
    白其持槍頂替之犯行，並供出槍枝來源，因而破獲查悉全案
    情節。
三、案經黃建評、林建中訴由苗栗縣警察局頭份分局報請臺灣苗
    栗地方法院檢察署檢察官偵查起訴，及由該署檢察官簽分偵
    查後追加起訴。
    理  由
壹、證據能力部分
一、按被告以外之人於偵查中向檢察官所為之陳述，除顯有不可
    信之情況者外，得為證據，刑事訴訟法第159 條之1 第2 項
    著有明文。此係因上開偵查中向檢察官所為之陳述雖仍為審
    判外之陳述，但立法者衡量刑事訴訟法規定檢察官代表國家
    偵查犯罪、實施公訴，依法有訊問被告、證人、鑑定人之權
    ，且實務運作時，偵查中檢察官向被告以外之人所取得之陳
    述，原則上均能遵守法律規定，不致違法取供，其可信性極
    高，為兼顧理論與實務為由，而對「被告以外之人於偵查中
    向檢察官所為之陳述」，例外規定除有顯不可信之情況者外
    ，得為證據。其中所謂「顯有不可信之情況」之條件，核指
    陳述當時之「周遭客觀情況」而言，亦即須陳述當時，周遭
    存有客觀顯有不可信之特別情況，於偵查中向檢察官所為之
    陳述，始欠缺證據能力（最高法院98年度台上字第949 號判
    決意旨參見）。因此刑事訴訟法第159 條之1 第2 項固屬法
    律所規定之證據適格，而具證據能力，然此項得為證據之被
    告以外之人於偵查中向檢察官所為之陳述，必須係已經賦予
    被告或其辯護人在場得以行使詰問權之機會者，始得作為判
    斷之依據，此觀同法第196 條規定「證人已由法官合法訊問
    ，且於訊問時予當事人詰問之機會，其陳述明確別無訊問之
    必要者，不得再行傳喚」即明。如檢察官於偵查中訊問被告
    以外之人之程序，被告在場，未予被告或其辯護人行使詰問
    權之機會，除被告於審判程序中明示捨棄詰問權之行使，或
    有刑事訴訟法第159 條之3 所列各款之情形以外，均應傳喚
    該陳述人到庭依法具結，使被告或其辯護人針對該被告以外
    之人於向檢察官所為之陳述，有行使反對詰問權之機會，否
    則該審判外所為陳述，雖屬傳聞證據之例外，仍不得作為認
    定犯罪事實之判斷依據（最高法院98年度台上字第5634號判
    決參照）。查本件證人林建中、黃建評、黃文良、徐孟辰、
    溫凱嵐、吳泰翰、黃聖程、張少逢、劉俊汶、張志良，及證
    人即同案被告黃迪偉、李彥鋒、鍾文強、黃騰志等人下列經
    本院所引用於檢察官偵訊中所為之陳述，本院審酌渠等證人
    於偵訊時，業經檢察官告知具結之義務及偽證之處罰，並命
    朗讀結文後具結，衡情自必小心謹慎以免觸犯偽證罪，且自
    形式上觀之，上開證人在偵查中陳述時之周遭環境，並無使
    其等證詞顯有不可信之情況，是就上開證人於偵查中證述之
    任意性或真實性而言，均不具顯不可信之情況；此外，前開
    證人除有部分業經被告黃世男、黃世明之辯護人當庭或具狀
    捨棄詰問外（見本院99訴174 卷一第202 之1 、207 頁，99
    訴699 卷第61頁），其餘證人均有給予被告或辯護人詰問之
    機會（如其等未請求詰問，均應視為捨棄詰問），依上開說
    明，前開證人於偵查中之證述，自得作為認定犯罪事實之判
    斷依據。
二、再按刑事訴訟法第158 條之3 規定：「證人、鑑定人依法應
    具結而未具結者，其證言或鑑定意見，不得作為證據。」所
    謂「依法應具結而未具結者」，係指檢察官或法官依刑事訴
    訟法第175 條之規定，以證人身分傳喚被告以外之人（證人
    、告發人、告訴人、被害人、共犯或共同被告）到庭作證，
    或雖非以證人身分傳喚到庭，而於訊問調查過程中，轉換為
    證人身分為調查時，此時其等供述之身分為證人，則檢察官
    、法官自應依本法第186 條有關具結之規定，命證人供前或
    供後具結，其陳述始符合第158 條之3 之規定，而有證據能
    力。若檢察官或法官非以證人身分傳喚而以告發人、告訴人
    、被害人或共犯、共同被告身分傳喚到庭為訊問時，其身分
    既非證人，即與「依法應具結」之要件不合，縱未命其具結
    ，純屬檢察官或法官調查證據職權之適法行使，當無違法可
    言。而前揭不論係本案或他案在檢察官面前作成未經具結之
    陳述筆錄，係屬被告以外之人於偵查中向檢察官所為之陳述
    ，本質上屬於傳聞證據，基於保障被告在憲法上之基本訴訟
    權，除該被告以外之人有刑事訴訟法第159 條之3 所列各款
    之情形以外，如已經法院傳喚到庭具結而為陳述，並經被告
    之反對詰問，前揭非以證人身分而在檢察官面前未經具結之
    陳述筆錄，除顯有不可信之情況者外，得為證據；又前揭非
    以證人之身分在審判中之陳述筆錄，倘該被告以外之人已經
    法院以證人身分傳喚到庭並經具結作證，且由被告為反對詰
    問，或有前揭傳喚不能或詰問不能之情形外，該未經具結之
    陳述筆錄因屬審判上之陳述，自有證據能力；若係在另案法
    官面前作成之陳述筆錄，本質上亦屬傳聞證據，自得依本法
    第159 條之1 第1 項之規定，認有證據能力。不能因陳述人
    未經具結，即一律適用本法第158 條之3 之規定，排除其證
    據能力（最高法院96年台上字第3527號判決意旨參照）。準
    此，本案共同被告李彥鋒、黃迪偉在偵查中檢察官面前及本
    院法官面前以被告身分所為之陳述，形式上均未顯有不可信
    之情況，且事後業經本院於審判程序以證人身分傳喚到庭並
    經具結作證，給予其他同案被告或辯護人反對詰問之機會，
    則依上開說明，其2 人在偵查及本院中非以證人身分所為之
    陳述，亦有證據能力。
三、按法院或檢察官得囑託醫院、學校或其他相當之機關、團體
    為鑑定，或審查他人之鑑定，並準用第203 條至第206 條之
    1 之規定（不包括第202 條囑託個人鑑定時應命鑑定人於鑑
    定前具結之規定），而鑑定之經過及其結果，應命鑑定人以
    言詞或書面報告，刑事訴訟法第208 條第1 項前段及第206
    條第1 項分別定有明文。另現行刑事訴訟法關於鑑定之規定
    ，除選任自然人充當鑑定人外，另設有囑託機關鑑定制度。
    依刑事訴訟法第198 條、第208 條之規定，不論鑑定人或鑑
    定機關、團體，固均應由法院、審判長、受命法官或檢察官
    視具體個案之需要而為選任、囑託，並依同法第206 條之規
    定，提出言詞或書面報告，始符合同法第159 條第1 項所定
    得作為證據之「法律有規定」之情形，否則所為之鑑定，仍
    屬傳聞證據。然於司法警察機關調查中之案件，為因應實務
    上，或因量大、或有急迫之現實需求，併例行性當然有鑑定
    之必要者，例如毒品之種類與成分、尿液之毒品反應，或者
    槍、彈有無殺傷力等鑑定，基於檢察一體原則，得由該管檢
    察長對於轄區內之案件，以事前概括選任鑑定人或囑託鑑定
    機關、團體之方式，俾便轄區內之司法警察官、司法警察對
    於調查中之此類案件，得即時送請先前已選任之鑑定人或囑
    託之鑑定機關、團體實施鑑定，以求時效（見法務部92年9
    月1 日法檢字第0920035083號函參照，刊載於法務部公報第
    312 期）。此種由檢察機關概括選任鑑定人或概括囑託鑑定
    機關、團體，再轉知司法警察官、司法警察於調查犯罪時參
    考辦理之作為，法無明文禁止，係為因應現行刑事訴訟法增
    訂傳聞法則及其例外規定之實務運作而為。此種由司法警察
    官、司法警察依檢察官所概括選任之鑑定人或囑託鑑定機關
    、團體所為之鑑定結果，與檢察官選任或囑託為鑑定者，性
    質上並無差異，同具有證據能力。又法律已原則規定為有證
    據能力者，倘為當事人所不爭執者，即無贅敘說明其為有證
    據能力之必要。查內政部警政署刑事警察局係經臺灣高等法
    院檢察署檢察長概括選任有關槍砲、彈藥及火藥殘跡之鑑定
    機關，本案查扣之霰彈槍經送請內政部警政署刑事警察局進
    行鑑定，該局因此出具之鑑驗書，均為實施鑑定之人員依專
    業知識經驗陳述其判斷意見，自屬刑事訴訟法第159 條第1
    項所指例外情形，且該鑑驗書內已具體載明鑑定方法及其結
    果，已符合鑑定報告書之法定記載要件，自具有證據能力。
四、另按刑事訴訟法第159 條之5 第2 項所定：「當事人、代理
    人或辯護人於法院調查證據時，知有第159 條第1 項不得為
    證據之情形，而未於言詞辯論終結前聲明異議者，視為有前
    項之同意。」乃係基於證據資料愈豐富，愈有助於真實發現
    之理念，酌採當事人進行主義之證據處分權原則，並強化言
    詞辯論主義，透過當事人等到庭所為之法庭活動，在使訴訟
    程序順暢進行之要求下，承認傳聞證據於一定條件內，得具
    證據適格。此種「擬制同意」，因與同條第一項之明示同意
    有別，實務上常見當事人等係以「無異議」或「沒有意見」
    表示之，斯時倘該證據資料之性質，已經辯護人閱卷而知悉
    ，或自起訴書、原審判決書之記載而了解，或偵、審中經檢
    察官、審判長、受命法官、受託法官告知，或被告逕為認罪
    答辯或有類似之作為、情況，即可認該相關人員於調查證據
    之時，知情而合於擬制同意之要件（最高法院96年度台上字
    第4174號判決意旨參見）。經查，本判決下列所引用之其餘
    被告以外之人於審判外之陳述（含書面陳述），檢察官、被
    告及渠等之辯護人於本院準備程序及審判期日中均未對此部
    分之證據表示異議，且迄至言詞辯論終結前亦未聲明異議，
    本院審酌上開證據資料製作時之情況，尚無違法不當及證明
    力明顯過低之瑕疵，認為以之作為證據應屬適當，揆諸前開
    規定，認該等證據資料均有證據能力。
貳、實體部分
一、就被告黃世明、黃世男、黃迪偉涉案部分：
  (一)訊據被告黃迪偉對於前開犯罪事實業已坦承不諱；被告黃世
    明固坦承案發當晚，伊有接獲綽號「志明」之不詳男子來電
    ，與伊約在後庄碰面，伊有乘車前往苗栗縣頭份鎮○○里○
    ○○街83號紅不讓PUB 附近，並於案發後旋與被告黃迪偉前
    往獅頭山山區藏匿，嗣於98年12月1 日晚間、同年12月2 日
    上午，被告李彥鋒有分別與張志良、溫凱嵐及徐孟辰、鍾文
    強等人至伊之現住處及老家等情；被告黃世男則坦承伊有和
    被告黃迪偉等人一同前往紅不讓PUB 門口，伊是乘坐排序第
    1 部之車號8908-RZ 號黑色賓士車等情，惟其2 人均矢口否
    認共同非法持有槍彈，被告黃世男亦否認有殺人未遂之犯行
    。被告黃世明辯稱：案發當晚在小江快炒店聚集之人，是由
    被告李彥鋒召集，伊僅是跟隨眾人前往紅不讓PUB ，不知有
    人攜帶霰彈槍，該霰彈槍、霰彈亦非伊所提供，案發後李彥
    鋒至其住處及老家時，伊並未教導李彥鋒頂替投案之事云云
    ；被告黃世男辯稱：案發當時是伊駕駛黑色賓士車，從該車
    左後方下車開槍之人是被告黃迪偉，且伊並未教導被告李彥
    鋒頂替投案之事，案發後，被害人黃建評之叔叔黃正欽有至
    伊家中商談和解之事，由該次和解時黃正欽之談話內容，可
    知被害人之證詞已經過串證加工，刻意誣指伊為開槍之人云
    云。
  (二)經查：
  1.本案被害人黃建評、林建中2 人在紅不讓PUB 門口遭槍擊成
    傷之經過，經證人黃建評於本院審理具結證稱：案發當天，
    伊跟同學約好下班時要去紅不讓PUB 吃飯，順便唱歌，就約
    了伊堂哥黃文良，還有高中同學林建中，要進去時有一群人
    擋在PUB 的門口，伊就看到有一排車過來，至少有5 、6 部
    ，其中有一部黑色賓士自小客車停在PUB 門口馬路那邊，距
    離伊的位置沒有很遠，差不多有2 、3 公尺，當時車子過來
    時，就已經有聽到類似碰的一聲，伊回頭看到是有人開槍，
    副駕駛座有人手舉出來，但拿的不是長槍，伊就往裡面跑，
    一邊跑一邊往後看，就看到後面賓士車駕駛座後方有人下來
    ，拿著長槍，那時候除了伊在跑之外，還有其他人在現場，
    就站在前面，然後大家趕快四散跑，跟伊一起的還有林建中
    ，是要一起去紅不讓的，開槍打中伊的人是黃世男，在頭份
    大家多少都知道黃世男這個人，伊也有聽朋友說到過。伊曾
    在頭份唱歌時看過黃世男，有時候去唱歌都會遇到，至少有
    4 、5 次，伊知道黃世男是平頭，眉毛粗粗的，不會很高大
    ，伊不知道第一聲槍聲是不是黃世男開槍的，黃世男是下車
    時開槍的，當天坐在黑色賓士車裡的人，算有3 個人，開車
    的、副駕駛、駕駛座後方黃世男下來，黃世男是坐司機駕駛
    座的後方，是從左後方下車的，案發當時紅不讓外頭的燈光
    是亮的，以當時的天氣狀況，從黑色賓士車上下車的人長相
    可以看得很清楚。本件事情發生之後，伊沒有到過黃家去找
    他們商談和解的事情要求賠償，伊除了有看到黃世男下車開
    槍之外，沒有看到其他人下車開槍，黃世男開槍的方向是直
    接正面朝著人群開槍。伊所受的傷應該是霰彈槍裡面的小鋼
    珠所造成的，伊有照X 光或斷層掃描，有看到圖片就是呈現
    小小的一粒一粒的這樣等語明確（見本院99訴174 卷一第83
    -96 頁）。又證人林建中於本院審理具結證稱：伊聽到第一
    聲類似鞭炮響時，就有聽到人叫囂，然後就一整排車開過來
    ，伊覺得不對勁才往裡面跑，伊看到黃世男從黑色賓士走下
    來，是從後座走下來，但不記得是哪一邊的後座，伊能確定
    朝伊開槍的人就是黃世男，因為伊有看過黃世男，是在朋友
    聚會、喝酒的場合，伊曾經有跟黃世男交談。伊沒有看到坐
    在車子裡面的人對空開槍，伊是聽到聲響以後翻過來，他的
    手還舉著，有看到他的手還舉在外面，然後拿著一把短槍，
    伊才知道那是槍聲，伊確定那是短槍，不是長槍，而黃世男
    拿的是長槍。黃世男蠻好認的，且伊跟黃世男見面也有約10
    次，見面時大家也都會有交談、互動，所以伊確定不會認錯
    ，是黃世男開槍的，沒有冤枉黃世男。案發時，在紅不讓開
    槍前後，伊沒有看過黃世明，當天伊只有看到一個人拿槍下
    車，就是黃世男。當伊聽到第一聲槍聲的時候，從伊的位置
    看不到拿短槍的人長相，只看到一隻手在外面，看不到副駕
    駛座的人，當時在現場也沒有看到黃迪偉或李彥鋒等語（見
    同卷第97-107頁）。前開證人黃建評、林建中所述與其等於
    偵查中之具結證述均大致相符（見504 號偵卷第53-58 頁）
    ，復參照證人黃文良於偵查中證稱：案發當天伊沒有受傷，
    只有林建中、黃建評受傷，黃建評受傷送醫後，隔天中午伊
    就再去現場，找到2 顆霰彈殼，1 顆子彈彈殼、彈頭，就交
    給警察，後來伊有帶警察到現場，也有比給警方看，伊有看
    到是黃世男開槍，黃世男在頭份很有名，黃世男拿一支大的
    從賓士車後面的位置下來，那時在紅不讓PUB 的前面有一群
    人在那邊，約10幾、20幾個人，黃世男以為伊等是對方的人
    ，但實際上不是，黃世男就衝過來開槍，在那之前有人對空
    鳴槍，然後黃世男就衝過來開槍。黃世男拿一枝大枝的、黑
    色的槍，開2 槍，含前面對空鳴槍的1 聲，總共有3 槍。伊
    會注意到黃世男從車上下來，是因為黃世男衝下來，伊剛好
    回頭有看到（見504 號偵卷第56-58 頁）等語，經相互對照
    ，亦無矛盾扞格之處。查被告黃世男從未陳稱其與證人黃建
    評、林建中、黃文良間有何仇恨糾紛，該等證人亦與被告黃
    迪偉素不相識，前開證人實無故意捏造不實情節，甘冒偽證
    之重責，全數偏袒被告黃迪偉而設詞誣陷被告黃世男之動機
    ，是其等前開證詞，應可採信。
  2.被告黃世男雖辯稱：被害人黃建評之叔叔黃正欽在案發後有
    至伊家中商談和解之事，由該次和解談話內容，可知被害人
    之證詞已經過串證加工云云。惟查：關係人黃正欽於本件槍
    擊案發生時，並未在紅不讓PUB 現場，亦未親眼目擊相關過
    程，此為被告黃世男所是認（見本院99訴699 卷第8 頁），
    是黃正欽主觀上所認知之開槍之人，無非聽聞他人傳言而來
    ，自難作為本院判斷之依據，且證人黃建評亦表示其並未委
    託黃正欽前去洽談和解賠償之事（見本院99訴174 卷一第93
    背面-94 頁），是關係人黃正欽前往被告黃世男家中洽談和
    解之發言，均屬其個人片面之詞，難認為真實。復依被告黃
    世男之輔佐人黃陳素娥提出之錄音譯文（見本院99訴699 卷
    第27-49 頁），在該談話內容中，黃正欽從未聲稱證人黃建
    評、林建中、黃文良等人係看見被告黃世男以外之人開槍而
    誣陷栽贓黃世男之語，僅表示如被告黃世男家人能與被害人
    達成和解，其可居中向被害人勸說日後作證時，改口較有利
    於被告黃世男之證述，以助被告黃世男脫罪等詞。是被告黃
    世男及其輔佐人以此主張證人黃建評、林建中、黃文良等人
    所為不利於其之證詞，均係虛偽串證加工而來云云，顯係出
    於臆測，尚難憑採。
  3.此外，證人即被告黃迪偉亦迭次供稱：案發當時是伊駕駛黑
    色賓士車，被告黃世男起初坐在副駕駛座，後來行至永貞路
    某處時車停下來，被告黃世男有下車和朋友交談，俟黃世男
    之友人持拉鍊式手提包坐到副駕駛座，被告黃世男則持霰彈
    槍改坐後座，在案發現場被告黃世男確實有持霰彈槍下車等
    語明確（見本院99訴519 卷第9-10、85-90 頁、169 號偵卷
    第38頁、225 號偵卷第39-42 頁），更與證人黃建評、林建
    中、黃文良前稱伊等看到被告黃世男手持長槍自賓士車後座
    下車開槍等語互相符合。被告黃世男雖辯稱當時其為駕車之
    人，然查，被告黃世男於本院供稱：「（問：後面到後庄去
    ，你知道嗎？）後面我有去。（問：為什麼去？）去湊熱鬧
    啊。（問：到後庄的哪裡看熱鬧，你知道嗎？）我不知道。
    （問：你們為什麼會停在紅不讓PUB 前面？）黃迪偉叫我停
    的。」（見本院99訴174 卷二第123-124 頁）。衡諸常情，
    本案車號8908-RZ 號黑色賓士車既為帶頭之第1 部車輛，則
    其駕駛人對於行車之目的地為何理應知悉，然依被告黃世男
    之供述，其既不知要去何處看熱鬧，竟能碰巧開往約定之紅
    不讓PUB 附近，再由被告黃迪偉命其停車，此實有違常理，
    難以採信，益徵當時是由被告黃迪偉駕車，被告黃世男持扣
    案之土造轉輪霰彈槍下車朝證人林建中、黃建評開槍乙節，
    堪可認定。
  4.證人黃騰志雖於本院審理時證稱：案發當日伊是搭張志良的
    廂型車到現場，是第2 部車，伊坐在3 排座位的中間那一排
    ，伊有看清楚是黃迪偉從黑色賓士車下車，手上拿一把長槍
    ，穿黃色衣服，從駕駛座後方下車約1 、2 分鐘後回到車上
    ，伊聽到3 聲槍聲，伊有看到臉，是黃迪偉，因為他有走動
    ，案發後伊還有在李彥鋒的倉庫看到黃迪偉把黃色衣服脫下
    來交給李彥鋒云云（見本院99訴174 卷二第30背面-34 頁）
    。惟查，證人黃騰志於同日證述前開目擊被告黃迪偉下車開
    槍情節之前，即已證稱：「（問：你怎麼知道槍是黃迪偉開
    的？）因為我們當時有去，我們有看到。（問：你當時有去
    ？去哪裡？）我們去獅頭山的時候有聽到黃迪偉講啊。（問
    ：在獅頭山你親耳聽到黃迪偉講說槍是他開的？）對。（問
    ：我還以為在紅不讓PUB 那邊你有親眼看到，不是這樣是嗎
    ？）對。」等語（見同卷第27頁）；又前於偵查中證稱：「
    （問：當天槍有2 把，霰彈槍的部分是黃世男開的槍？）不
    是。（問：你怎麼知道不是？）因為我沒有看到。（問：沒
    有看到，為何知道不是？）我聽別人講的。（問：聽別人講
    ，講什麼？）我聽到是黃迪偉開槍的，我是聽朋友講的。」
    等語（見6471號偵卷二第134 頁），均表示伊並未親眼看到
    黃迪偉開槍。是依證人黃騰志前後證述，就其有無在紅不讓
    PUB 門口親眼見到下車開槍之人此等重要情節，竟有如此重
    大之歧異，其指述被告黃迪偉開槍之詞是否屬實，顯然有疑
    。況查，證人張志良於本院審理時明確證稱：黃騰志於案發
    當晚並未搭乘伊駕駛之廂型車等語（見本院99訴174 卷二第
    40 頁 ）；證人李彥鋒亦證稱：當日案發後黃迪偉未曾將其
    所穿衣服及長槍交給伊等語（見同卷第45頁）；且證人黃騰
    志所稱伊看見被告黃迪偉從駕駛座後方下車約1 、2 分鐘始
    回到車上乙節，更與本院於100 年1 月18日審判程序中，當
    庭勘驗現場錄影光碟所見下車開槍之人於短短數秒內即返回
    車上離開等情迥異，據此，足認證人黃騰志所述其親見被告
    黃迪偉下車開槍之詞，顯係迴護被告黃世男，不足採信。
  5.又本案起因係被告黃世明與竹南地區綽號「志明」之不詳男
    子發生糾紛，於98年11月30日晚間，因得知其友人遭「志明
    」等人打傷住院，並與「志明」等人於電話中發生爭吵，遂
    心生不滿，乃通知被告黃世男自不詳處所取來扣案之土造轉
    輪霰彈槍，並在小江快炒店會合後，欲一同持槍前往苗栗縣
    頭份鎮後庄里與「志明」等人談判等情，分據證人即被告李
    彥鋒證稱：黃世明一開始跟伊講說是伊堂弟李斯凱被打惹出
    來的事，但伊堂弟根本不認識打他的人，事實上是黃世明自
    己跟竹南叫志偉或志明之人的恩怨，當天是人家打電話跟黃
    世明吵架，伊跟黃世男不熟，跟黃世明交情一般，當天晚上
    8 、9 點左右，黃世明在電話中跟人家吵架吵的很兇，說竹
    南的志明要找他拼輸贏，後來黃世明就叫他朋友多叫一些朋
    友過來。他們電話中吵了好幾次，就約地點一直都沒有去，
    之後黃世明的朋友說他朋友的弟弟手、腳都被對方打斷，之
    後黃世明就很生氣說出發（見本院99訴174 卷二第52-56 頁
    、6471號偵卷一第97頁）；證人溫凱嵐證稱：98年11月30日
    當天伊跟李彥鋒在黃世明老家，約晚上8 、9 點，聊天聊一
    聊，有人打電話給黃世明，黃世明跟對方在電話中大吵，黃
    世明說對方找他拼輸贏，我們這邊的人有被對方打到，在醫
    院（見6471號偵卷一第170 頁、本院99訴174 卷一第115-11
    6 頁）；證人即被告黃迪偉供稱：黃世明委託張志良打電話
    給伊，叫伊過去小江快炒店集合，說是有事情要跟伊商量，
    伊基於朋友立場就過去了解，到了小江快炒店之後，黃世明
    說他跟人家吵架，伊在快炒店有聽到黃世明跟人家講電話，
    說他朋友被人家打斷手腳，是對方打電話跟黃世明約定地點
    要理論，伊是直接到小江快炒店，伊有看到黃世明講電話叫
    黃世男回去拿東西，伊到場時只看到黃世明跟他朋友，過一
    下後黃世男就拿著一把霰彈槍進來等語綦詳（見99訴519 卷
    第8-9 頁）。且被告黃世明亦供稱：案發前伊與被告李彥鋒
    及其堂弟李斯凱僅是一般朋友關係，當晚在伊經營的小江快
    炒店，對方的人是和伊相約在後庄，對方就打伊電話，黃世
    男沒有和對方通話，當天伊是給別人載去現場，有很多人要
    出發伊就跟去等語（見99訴174 卷二第174-175 頁、卷一第
    9- 12 頁）。則本案衝突如純係被告李彥鋒之堂弟李斯凱遭
    歐打乙事引起，與被告黃世明毫無利害相關，則被告黃世明
    既與李彥鋒、李斯凱為一般朋友關係，而無特殊之情誼，何
    以被告黃世明甘為李斯凱之事，在其老家及其經營之快炒店
    內聚集眾人、甚在電話中與對方發生激烈爭吵，更由其弟即
    被告黃世男一馬當先帶領車隊前往後庄與對方相見，其亦跟
    隨搭車到紅不讓PUB 現場附近，此實不符常理。而本案曾在
    小江快炒店集合之相關證人中，雖除證人黃迪偉外，其餘之
    人均未證稱有見被告黃世男持槍入內之情事，然按證人之證
    詞，屬供述證據之一種，有其能力上之限制，未必如攝影機
    或照相機般，對所發生或經歷的事實能機械式無誤地捕捉，
    亦未必能洞悉事實發生過程之每一細節及全貌，故供述證據
    每因個人觀察角度、記憶能力、表達能力、誠實意願、嚴謹
    程度及利害關係之不同，而有對相同事物異其供述之情形發
    生。查證人即被告黃迪偉既已坦承共同非法持有槍彈之犯行
    ，並為認罪之表示，其對該持有槍彈之相關事實應無再予保
    留或隱瞞之必要，其所述有關被告黃世明、黃世男等人如何
    將槍彈帶至小江快炒店及本案犯罪現場等情節，應較為真實
    可採；而其餘在小江快炒店會合之人，或因當時人數眾多、
    現場情況混亂而未能詳細觀察，或為免遭懷疑有共同持槍之
    嫌，而陳述較為保留或避重就輕，亦屬人之常情，尚難以其
    等證稱未在小江快炒店看見槍彈之語，遽認證人即被告黃迪
    偉所述非屬事實。
  6.再者，於98年12月1 日晚間，被告黃世明自獅頭山上返家後
    ，張志良曾搭載溫凱嵐及被告李彥鋒一同到被告黃世明家中
    ，由被告黃世男、黃世明要求李彥鋒出面頂替本案持槍及開
    槍一事；隨後於同年12月2 日上午，被告李彥鋒前往苗栗縣
    頭份鎮○○○路68巷3 弄47號被告黃世明老家，被告黃世男
    、黃世明則進一步教導被告李彥鋒有關攜槍投案等頂替細節
    等情，亦分據證人溫凱嵐證稱：在12月1 日槍擊案發生的隔
    天，大約晚上9 、10點左右，張志良載伊跟李彥鋒去黃世明
    家，黃世明叫李彥鋒去樓上找黃世男，過後黃世男就教李彥
    鋒如何講口供，當時伊有聽到一段，就是要跟警方說開槍是
    要嚇對方，是不小心按到的，當時李彥鋒也有答應，12月1
    日那天主要都是黃世男在講的，當時黃世明在樓下，細節都
    是黃世男跟李彥鋒講的。當日是去黃世明現在住的地方，是
    新家不是老家，剛到的時候，那時進去沒有看到黃世男，過
    後他們在講話的時候，黃世男就走下來，黃世男在樓下也有
    跟李彥鋒交談，他們交談到一半之後就上去樓上，是黃世男
    、黃世明說要上去樓上的，黃世男帶著李彥鋒、還有一些人
    上去，當時黃世明是在樓下，伊在樓下的時候就已經聽到黃
    世男有想要叫李彥鋒出來頂罪的事，伊上去樓上之後，又無
    意間聽到一些等語（見6471號偵卷一第170-171 頁、本院99
    訴174 卷一第113-114 、124-125 頁）；證人李彥鋒證稱：
    12月1 日黃世明打電話要伊過去黃世明住處，伊就叫張志良
    載伊去找黃世明，伊等先跑去載溫凱嵐，然後到黃世明新家
    找黃世明，在黃世明家的時候，黃迪偉沒有在場，黃世明叫
    伊到樓上找黃世男，之後黃世男教伊要怎麼講，筆錄要怎麼
    做，槍枝來源也要講清楚。12月2 日伊在家裡睡覺，黃世明
    叫伊起床去找他，伊早上就去黃世明老家找他，是在新家附
    近，鍾文強也有載伊女友徐孟辰到場，黃世男、黃騰志和幾
    個朋友也在場，在黃世明老家，槍是黃世明一個朋友從外面
    拿進來的，當時伊看到外面有一個人拿一把霰彈槍進來交給
    黃世男，槍用垃圾袋包起來，黃世男拿出來要伊把槍擦一擦
    ，是要把指紋擦掉，又教伊如何用那把槍，黃世明也在場，
    伊到黃世明老家有跟黃世明說伊父親希望伊不要幫人家扛罪
    ，當時黃世男也在場，黃世明就很兇的罵伊，又說他會另外
    找人去扛罪，但是在裡面的律師、賠償費都要伊負責等語（
    見6471號偵卷一第97-98 頁、本院99訴174 卷二第47-50 、
    56-57 頁）；證人鍾文強證稱：12月2 日李彥鋒找伊去黃世
    明的老家，在珊珠湖那邊，伊是載徐孟辰一起去，伊是快中
    午時到黃世明老家，進去以後看到李彥鋒、黃世明、黃世男
    、黃騰志，他們坐在那邊講話，12月2 日伊到頭份分局製作
    的筆錄內容，是李彥鋒叫伊這樣講的，那天的筆錄內容不實
    在，在黃世明老家伊有聽到黃世明講槍的事，黃世男也在旁
    邊，黃世明有談到要叫伊和李彥鋒、黃騰志去投案作偽證，
    黃世明有跟李彥鋒說如果別人出來扛，要叫李彥鋒負責所有
    的花費，伊看到槍的時候，已經是後面李彥鋒拿出來要去投
    案了，李彥鋒是從黃世明老家的桌底下拿出一枝槍，伊沒有
    注意誰放在桌子下，細節伊已經記不清楚，伊感覺當場是黃
    世明在主導，黃世明有教伊如何跟警察講案發細節，李彥鋒
    也有教伊怎麼講，伊看到李彥鋒從黑色垃圾袋裡拿槍出來時
    ，黃世明、黃世男都在現場，也有繼續跟李彥鋒講話，是李
    彥鋒開他的車載伊跟黃騰志還有徐孟辰一起到頭份分局，黃
    騰志會一起去是在黃世明家就講好的等語（見6471號偵卷一
    第168-169 頁、本院99訴174 卷一第175-187 頁）；證人徐
    孟辰證稱：12月2 日伊打電話給李彥鋒，李彥鋒說他在黃世
    明的老家，是在珊珠湖那一邊，後來約早上8 、9 點的時候
    ，伊就請鍾文強載伊過去黃世明老家，他們在1 樓，伊有聽
    到他們要李彥鋒出來扛，說因為是李斯凱被人家打，他們才
    會去開槍，當時有鍾文強、黃世男、黃世明、黃騰志，還有
    1 、2 個伊不認識的人在，但黃迪偉沒有在場。談的內容是
    叫李彥鋒如何頂替，主要是黃世明在講，偶爾黃世男會補個
    1 、2 句。李彥鋒一開始是拒絕，當時黃世明很兇，拍桌子
    ，黃世明說也可以叫黃騰志出來背，但李彥鋒要負擔所有的
    費用，中途有人拿一個黑色塑膠袋來給黃世明，黃世明放在
    桌底下，後來黃世男有拿出來，是一把槍，拿槍來的人不是
    黃迪偉，黃世男拿出來後就教李彥鋒怎麼用，要李彥鋒拿白
    色的布擦一擦，說把指紋擦掉，也有教李彥鋒如何操作，李
    彥鋒有練習一下子，離開黃世明老家後就直接去警察局等語
    （見6471號偵卷一第167-168 頁、本院99訴174 卷一第
    158-171 頁）。就前後2 次被告黃世明、黃世男教導李彥鋒
    頂替投案之重要情節，諸如98年12月1 日晚間主要由被告黃
    世男在其住處2 樓遊說李彥鋒頂替；同年12月2 日上午則在
    被告黃世明老家1 樓，由黃世明要求李彥鋒出面，被告黃世
    男並教導李彥鋒如何擦拭、操作槍枝等，被告李彥鋒所述分
    別與證人溫凱嵐、鐘文強、徐孟辰所證大致相符。至其餘如
    在被告黃世男老家時，拿槍入內之不詳男子係將槍枝交予何
    人、又係何人自桌下將槍枝取出等枝節，前開證人所述雖有
    不同，然因證人之證詞，屬供述證據之一種，有其能力上之
    限制，未必如攝影機或照相機般，對所發生或經歷的事實能
    機械式無誤地捕捉，亦未必能洞悉事實發生過程之每一細節
    及全貌。故供述證據每因個人觀察角度、記憶能力、表達能
    力、誠實意願、嚴謹程度及利害關係之不同，而有對相同事
    物異其供述之情形發生，而其歧異之原因，未必絕對係出於
    虛偽所致。是以遇有前後不一，或彼此互相齟齬之情形，事
    實審法院為發現真實起見，應就其全盤供述之意旨，佐以卷
    內證據為綜合判斷，並依據經驗法則及論理法則，詳予剖析
    其供述異、同之情形，若足認其關於基本事實之陳述，果於
    真實性無礙時，即非不得予以採信（最高法院92年度台上字
    第4387號判決意旨可資參照）。查被告李彥鋒、證人鐘文強
    、徐孟辰、溫凱嵐等人與被告黃世明、黃世男間均無仇恨、
    糾紛，此為被告黃世明、黃世男所不否認，且被告李彥鋒並
    非提供本案槍彈，亦非案發當時持槍朝被害人黃建評、林建
    中開槍之人，此亦為被告黃世明、黃世男所不爭執，且被告
    李彥鋒就其事後所涉之持扣案霰彈槍頂替投案之全部犯行，
    業於偵查中與本院準備程序時即坦承不諱，其實無藉由誣指
    被告黃世明、黃世男2 人以推諉自身罪責之必要，且證人鐘
    文強、徐孟辰、溫凱嵐等人亦應無故作偽證誣指被告黃世明
    、黃世男之動機。復觀以被告黃世明自陳：98年12月2 日李
    彥鋒投案當天，有一男子開車到伊老家，拿一包黑色垃圾袋
    包著東西進來交給李彥鋒，該男子伊不認識，當時黃世男也
    在場，那包東西打開來看，是一把槍，李彥鋒等人有到伊家
    找伊和黃世男討論投案之事，李彥鋒自己說要扛的，垃圾袋
    內的槍應該是霰彈槍等語（見504 號偵卷第23-24 頁、本院
    99訴174 卷一第11-12 頁）。則如當日指導李彥鋒持槍前往
    警局投案、教導李彥鋒使用槍枝之人並非被告黃世明、黃世
    男2 人，依一般人傾向趨吉避凶之正常情況，被告黃世明、
    黃世男豈有提供場所，容認李彥鋒等人在其老家聚集討論頂
    替之事，更在知悉他人持槍入內時毫無拒絕、反對之理？此
    實令人匪夷所思，益證前開證人李彥鋒、鐘文強、徐孟辰、
    溫凱嵐等人所述教導李彥鋒頂替投案之主導者，即為被告黃
    世明、黃世男2 人，確屬實情。
  7.綜合前開事證相互勾稽，於槍擊案發生前，與「志明」等人
    在電話中發生爭執，進而相約談判者，既為被告黃世明，則
    未與對方通話之被告黃世男知悉攜槍彈至小江快炒店會合，
    顯係受其兄即被告黃世明之指示行事。復自被告黃世明、黃
    世男在槍擊案發生後1 、2 日內，即積極部署被告李彥鋒出
    面頂替投案之事，並聯絡友人將槍枝攜至其等老家交付予被
    告李彥鋒等情，如本案開槍之人實係被告黃迪偉，被告黃世
    明、黃世男豈會如此用心盡力，急於為無任何親屬關係之被
    告黃迪偉謀求脫罪之方法？據此，益證在本件槍擊案發生當
    晚，確係被告黃世明、黃世男主導攜帶該霰彈槍（含子彈）
    至紅不讓PUB 現場，再由被告黃世男開槍無訛。按刑事法上
    關於未經許可持有槍枝、子彈罪之成立，所謂「持有」，並
    非必需親自對該槍、彈實行管領行為為必要，如以共同犯罪
    之意思，事先有犯意之合致，而由其中一部分人對該槍、彈
    實行占有、管領行為者，仍應論以該未經許可持有槍、彈罪
    之共同正犯（最高法院97年度台上字第1183號判決意旨參照
    ）。本件被告黃世明指示被告黃世男攜槍彈至小江快炒店會
    合後，再由被告黃迪偉駕駛黑色賓士車，搭載被告黃世男持
    槍彈前往紅不讓PUB 門口附近，被告黃世明、黃迪偉當時雖
    未親自占有管領前開槍彈，惟其2 人至少均有到場後以該槍
    彈展現聲勢或射擊示威之意（但尚無朝人體射擊之殺人犯意
    ，詳後述），而相互利用被告黃世男實際管領之槍彈，是被
    告黃世明、黃世男、黃迪偉自應負共同持有槍彈之罪責甚明
    。又本案經被告黃世明、黃世男、黃迪偉共同持往現場，由
    被告黃世男用以射擊被害人林建中、黃建評成傷，事後經被
    告李彥鋒於98年12月2 日持往苗栗縣警察局頭份分局頭份派
    出所投案之槍枝，經送內政部警政署刑事警察局鑑驗，經該
    局以檢視法、性能檢驗法鑑定結果，認送鑑長槍1 枝（槍枝
    管制編號：0000000000號），係土造轉輪霰彈槍，擊發功能
    正常，可供擊發口徑12GAUGE 制式霰彈使用，認具殺傷力，
    此有苗栗縣警察局頭份分局扣押筆錄及扣押物品目錄表、內
    政部警政署刑事警察局99年1 月20日刑鑑字第0980172511號
    鑑驗書1 份附卷足憑（見6471號偵卷一第53-57 、184 頁）
    。且現場由前開霰彈槍所擊發之霰彈2 顆，其內鋼珠分別致
    林建中受有頭部外傷（頭皮有異物），黃建評受有雙眼眼眶
    內異物、左眼穿透傷併後球壁眼內外異物之傷害，此有財團
    法人為恭紀念醫院及長庚醫療財團法人林口長庚紀念醫院診
    斷證明書各1 紙、拾獲霰彈彈殼現場照片2 張、苗栗縣警察
    局頭份分局扣押筆錄及扣押物品目錄表、照片等在卷可證（
    見6471號偵卷一第52頁、卷二第33-34 、39-42 、45、48頁
    ），足認本案前開槍彈，確實具有殺傷力無訛。
  8.次按刑法第13條第1 項明定：行為人對於構成犯罪之事實，
    明知並有意使其發生者為故意。同條第2 項明定：行為人對
    於犯罪之事實，預見其發生，而其發生並不違背其本意者，
    以故意論。前者學理上謂為意欲主義，後者謂為容認主義，
    但不論其為「明知」或「預見」，皆為故意犯主觀上之認識
    ，只是程度強弱有別，行為人有此認識進而有「使其發生」
    或「任其發生」之意，則形成犯意，前者為確定故意、直接
    故意，後者為不確定故意、間接故意，但不論其為確定故意
    或不確定故意，其「明知」或「預見」乃在犯意決定之前，
    至於犯罪行為後結果之發生或未發生，則屬因果關係問題，
    因常受有物理作用之支配，非必可由行為人「使其發生」或
    「任其發生」，故犯意之認識與犯罪之結果為截然不同之概
    念（最高法院90年度臺上字第7964號判決意旨參照）。又殺
    人犯意之存否固係隱藏於行為人內部主觀之意思，然被害人
    傷痕之多寡、受傷部位是否為致命部位、傷勢輕重之程度、
    加害人下手情形、所用兇器為何，並與被害人是否相識、有
    無宿怨等情，雖不能執為認定殺人犯意有無之絕對標準，然
    仍非不得審酌事發當時情況，觀其行為動機，視其下手情形
    ，佐以其所執兇器、致傷結果等予以綜合觀察論斷。
  9.本件案發時在紅不讓PUB 門口之監視錄影光碟，經本院當庭
    勘驗結果，見：錄影畫面有一群人聚集，該群人跑向紅不讓
    PUB 門口，有一台車靠近剛剛人群聚集的位置，車子有一個
    人從駕駛座左後車門下車，往人群方向跑了數步，有拿一枝
    槍枝，高舉到胸部，射出大量銀白色類似鋼珠的物體，開完
    槍後又從左後車門上車，人群跑進紅不讓PUB 時，有些人回
    頭看，最後一個穿著黑色衣服的人，先用手擋住頭，彎腰鑽
    進紅不讓PUB 裡面，開槍的人看不出是穿什麼顏色或有無連
    身帽之衣服，該人五官長相特徵亦無法從畫面中辨識（見本
    院99訴174 卷二第169 頁背面）。依前開勘驗結果中，逃竄
    人群尚須以手護頭、彎腰而行，對照證人黃建評、林建中、
    黃文良等人前開證述內容，可知被告黃世男係持霰彈槍朝人
    群方向奔跑後，將槍枝舉到胸部位置，直接面向黃建評、林
    建中所站之方向朝人體射擊，而非僅基於警示意味對空鳴槍
    或朝上方、地面射擊甚明。又裝填有子彈之槍枝為致命性之
    危險武器，一般常人對於開槍射擊如命中人體將造成死亡之
    危險結果應有認識，本件被告黃世男犯案時所持用之土造轉
    輪霰彈槍暨其內裝填之霰彈，擊發之瞬間動能會使鋼珠急速
    噴射，威力強大，若近距離朝人之身體射擊，霰彈內之鋼珠
    極有可能貫穿人體之頭部、四肢、心臟或其他重要器官，恐
    將導致人體大量出血，足以達到剝奪生命的結果，以被告黃
    世男之年齡及智識程度，當為其所能預見并知悉。如當時被
    告黃世男毫無取人性命之意，其自可在車內透過車窗、或下
    車後在車旁對空鳴槍，即可達其示威之目的，又何需朝人群
    方向奔跑而拉近其與被害人之距離，更將槍枝平舉直接朝被
    害人方向開槍，使被害人黃建評、林建中中彈受傷？雖被告
    黃世男與被害人黃建評、林建中間並無深仇大恨，難認其持
    槍射擊時有將其2 人射殺之確定故意，然綜合上開客觀情狀
    判斷，被告黃世男內心確有即使擊中他人造成死亡，亦不違
    背其本意之殺人不確定故意。
  (三)綜上所述，本件被告黃世男、黃世明、黃迪偉前揭共同非法
    持有土造轉輪霰彈槍、具殺傷力子彈，及被告黃世男之殺人
    未遂等事實，均事證明確，被告黃世明、黃世男所辯無非卸
    責之詞，委無足採，其等犯行均洵堪認定。至被告黃世男之
    辯護人雖尚請求本院傳訊證人徐正安、曾雍睦、陳思均、林
    福基、劉祥欽、李聲生等人，及將被告黃世男、黃迪偉送測
    謊鑑定，並將案發現場之錄影光碟送法務部調查局解析等，
    惟辯護人聲請傳訊之前開證人，均非案發時在紅不讓PUB 現
    場目擊全案過程之人，實與主要待證事實即是否為被告黃世
    男開槍乙節並無相當之關聯；且本院對認定被告黃世男為案
    發時下車開槍之人，其理由已詳述如上，此部分事證明確，
    是辯護人之前揭聲請並無調查之必要，附此敘明。
二、就被告李彥鋒、鍾文強、黃騰志涉案部分：
    訊據被告李彥鋒對於其非法持槍及頂替投案之犯行，被告鍾
    文強、黃騰志對於其等陪同李彥鋒投案，附和李彥鋒之說詞
    而幫助頂替之犯行均已坦承不諱，並有被告李彥鋒、鍾文強
    、黃騰志於98年12月2 日在苗栗縣警察局頭份分局頭份派出
    所製作之第1 次警詢筆錄（見6471號偵卷一第8-16、33-38
    頁）在卷可稽，而李彥鋒確非本件槍擊案發生當晚持槍及開
    槍之人，係由被告黃世明、黃世男唆使被告李彥鋒帶同被告
    鍾文強、黃騰志出面頂罪乙節，除據本院詳述如上外，亦據
    案發當時與李彥鋒同車之證人黃聖程、吳泰翰、張少逢、劉
    俊汶等人於偵查中證述明確（見同卷第171-175 頁）。又本
    案射擊被害人林建中、黃建評成傷後，由被告李彥鋒持往苗
    栗縣警察局頭份分局頭份派出所投案之槍枝，經送內政部警
    政署刑事警察局鑑驗，經該局以檢視法、性能檢驗法鑑定結
    果，認送鑑長槍1 枝（槍枝管制編號：0000000000號），係
    土造轉輪霰彈槍，擊發功能正常，可供擊發口徑12GAUGE 制
    式霰彈使用，認具殺傷力，此有苗栗縣警察局頭份分局扣押
    筆錄及扣押物品目錄表、內政部警政署刑事警察局99年1 月
    20日刑鑑字第0980172511號鑑驗書1 份附卷足憑（見6471號
    偵卷一第53-57 、184 頁），足認被告李彥鋒、鍾文強、黃
    騰志之自白與事實相符，堪予採信，被告李彥鋒、鍾文強、
    黃騰志之犯行均堪認定，應依法論科。
三、論罪科刑：
  (一)核(1)被告黃世明、黃迪偉所為，均係犯槍砲彈藥刀械管制條
    例第8 條第4 項之未經許可持有可發射子彈具有殺傷力之土
    造轉輪霰彈槍罪、同法第12條第4 項之未經許可持有子彈罪
    。(2)被告黃世男所為，係犯槍砲彈藥刀械管制條例第8 條第
    4 項之未經許可持有可發射子彈具有殺傷力之土造轉輪霰彈
    槍罪、同法第12條第4 項之未經許可持有子彈罪、刑法第
    271 條第2 項、第1 項之殺人未遂罪。(3)被告李彥鋒所為，
    係犯槍砲彈藥刀械管制條例第8 條第4 項之未經許可持有可
    發射子彈具有殺傷力之土造轉輪霰彈槍罪、刑法第164 條第
    2 項之頂替罪。(4)被告鍾文強、黃騰志所為，均係犯刑法第
    30條第1 項前段、第164 條第2 項之幫助頂替罪。檢察官雖
    認被告鍾文強、黃騰志應屬頂替罪之共同正犯，惟查，本件
    頂替為犯人投案者僅為被告李彥鋒1 人，而被告鍾文強、黃
    騰志當時均係以證人身分製作警詢筆錄，其等本身並無頂替
    犯人之意，亦不可能共同參與被告李彥鋒之頂替行為（即頂
    替罪應為己手犯，司法院（81）廳刑一字第13529 號函所附
    刑事法律問題研究第8 輯第106 至118 頁可資參照）。故被
    告鍾文強、黃騰志2 人應係對於頂替罪與正犯李彥鋒有共同
    之認識，僅以幫助之意思，對於被告李彥鋒資以助力，而未
    參與實施犯罪之行為之幫助犯，而非該罪之共同正犯，是檢
    察官此部分所認，應有誤會。又正犯與幫助犯間，罪名並無
    變更，僅行為態樣有正從之分，尚無引用刑事訴訟法第300
    條變更檢察官起訴法條之必要。
  (二)被告黃迪偉、黃世明、黃世男間，對於非法持有前開槍彈之
    犯行，有犯意聯絡及行為分擔，應論以共同正犯。（而槍擊
    事件發生後，被告黃世明、黃世男將本案槍枝交予被告李彥
    鋒時，其主觀目的係要被告李彥鋒持以投案繳交予員警，是
    被告黃世明、黃世男交付槍枝後即已終止持有狀態，被告李
    彥鋒亦非基於與被告黃世明、黃世男共同持槍之犯意，為本
    案持有槍枝之犯行，其間並無共同正犯關係。）
  (三)再按未經許可持有槍、彈罪，其持有之繼續為行為之繼續，
    至持有行為終了時，均論以一罪，不得割裂。若以之犯他罪
    ，兩罪間之關係如何，端視其開始持有之原因為斷。如早已
    非法持有槍、彈，後另起意犯罪，或意圖犯甲罪而持有槍、
    彈，卻持以犯乙罪，均應以數罪併罰論處；如行為人為犯特
    定之罪而持有槍、彈，並於持有槍、彈後即緊密實行該特定
    犯罪，雖其持有槍、彈之時、地與犯特定罪之時、地，在自
    然意義上非完全一致，然二者仍有部分合致，且犯罪目的單
    一，依一般社會通念，認應評價為一罪方符合刑罰公平原則
    ，如予數罪併罰，反有過度處罰之虞，與人民法律感情亦未
    契合；是於牽連犯廢除後，適度擴張一行為概念，認此情形
    為一行為觸犯數罪名之想像競合犯，方屬適當（最高法院97
    年度台上字第1880號、第3706號判決參照）。查依本案現存
    事證，尚無從證明被告黃世男在持槍射擊被害人黃建評、林
    建中之前，即已另基於其他目的持有槍彈，且被告黃世男持
    槍彈至小江快炒店後，亦隨即出發前往紅不讓PUB 現場槍擊
    被害人，是依罪疑唯輕原則，應認被告黃世男持有前開槍彈
    之目的，係為遂行前開殺人未遂犯行，而非分別起意為之；
    另被告李彥鋒持有本案槍枝之目的，則係為犯頂替罪，並於
    持槍後即緊密實施該犯罪，是依前開說明，均應適度擴張一
    行為概念予以評價。故本件被告黃迪偉、黃世明以一行為同
    時持有具有殺傷力之土造轉輪霰彈槍及具有殺傷力之子彈，
    而觸犯數罪名，為想像競合犯，應依刑法第55條之規定，從
    一重論以槍砲彈藥刀械管制條例第8 條第4 項之持有可發射
    子彈具有殺傷力之土造轉輪霰彈槍罪處斷。被告黃世男以一
    行為同時持有具有殺傷力之土造轉輪霰彈槍及具有殺傷力之
    子彈，並同時持之射擊被害人黃建評、林建中，而觸犯數罪
    名，為想像競合犯，應依刑法第55條之規定，從一重論以一
    殺人未遂罪處斷。被告李彥鋒以一行為持有具有殺傷力之土
    造轉輪霰彈槍並持槍投案頂替犯行，而觸犯數罪名，為想像
    競合犯，應依刑法第55條之規定，從一重論以槍砲彈藥刀械
    管制條例第8 條第4 項之持有可發射子彈具有殺傷力之土造
    轉輪霰彈槍罪處斷。
  (四)被告黃迪偉前因違反槍砲彈藥刀械管制條例案件，經法院判
    處應執行有期徒刑4 年6 月，入監服刑後，於92年4 月3日
    假釋出監，並於94年3 月4 日保護管束期滿，假釋未經撤銷
    ，視為執行完畢，此有臺灣高等法院被告前案紀錄表在卷可
    參，其在前開有期徒刑執行完畢後，5 年內故意再犯本案有
    期徒刑以上之罪，為累犯，應依刑法第47條第1 項之規定加
    重其刑。被告黃世男持槍射擊被害人黃建評、林建中2 人，
    ，係已著手於殺人犯行之實施，惟未生被害人死亡結果，其
    犯罪行為尚屬未遂（為障礙未遂），爰依刑法第25條第2 項
    之規定，按既遂犯之刑減輕之。被告鍾文強、黃騰志以幫助
    之意思，參與頂替罪構成要件以外之行為，為幫助犯，應依
    刑法第30條第2 項規定，依正犯之刑減輕之。又被告李彥鋒
    於犯罪後，在偵查機關自白其犯行，並供述全部槍枝來源，
    經警循線查獲本件全案情節，應依槍砲彈藥刀械管制條例第
    18條第4 項前段之規定減輕其刑。
  (五)至被告黃世男、黃世明雖有教唆李彥鋒頂替投案之事實，然
    按：(1)犯人自行隱避，在刑法上既非處罰之行為，則教唆他
    人頂替自己以便隱避，當然亦在不罰之列（最高法院24年上
    字第4974號判例參照）；(2)刑法第164 條本條所謂之犯人，
    不以起訴後之人為限，凡觸犯刑罰法規所規定之罪名者，不
    問其觸犯者係普通法或特別法、實質刑法或形式刑法，只須
    其為實施犯罪行為之人，且所犯之罪不問已否發覺或起訴或
    判處罪刑，均屬此之所謂犯人（最高法院87年度台上字第
    757 號判決參照）；(3)又同屬妨害司法罪章之刑法第165 條
    所謂湮滅關係他人刑事被告案件之證據，必以所湮滅者非其
    本人犯罪之證據為要件，否則縱與其他共犯有關，亦難律以
    該項罪名。此觀於同法第167 條就配偶及其他血親姻親等圖
    利犯人而犯該條之罪特設減免其刑之規定，則共犯為其本人
    之利益而犯時，並不包含在內，自可得當然之解釋（最高法
    院25年臺上字第4435號判例），亦認共犯湮滅關係自己刑事
    案件之證據，為人情之常，無期待可能性，而於立法時予以
    限縮。是本件被告黃世男教唆被告李彥鋒頂替自己以便隱避
    ，固屬不罰之行為；而被告黃世明既與被告黃世男就非法持
    有槍彈犯行有共犯關係，其推由被告李彥鋒出面投案承認持
    槍及開槍犯行，主要用意仍係基於自己利益，避免自己與共
    犯即被告黃世男非法持有槍彈犯行遭受追訴，同有為隱避自
    己犯行之目的，揆諸上開最高法院判例或判決見解，被告黃
    世明前開教唆李彥鋒頂替之行為，亦應在不罰之列，併予敘
    明。
  (六)爰審酌槍、彈性質上屬高度危險之物品，被告黃世明僅因與
    竹南地區「志明」等人之過節，即號召被告黃迪偉、黃世男
    等人公然持具殺傷力之霰彈槍及子彈前去示威，逞兇鬥狠，
    視法律為無物，對社會治安所造成之危害甚為重大，被告黃
    世男到場後更基於殺人之不確定故意，恣意持槍射擊被害人
    黃建評、林建中，造成其2 人所受之傷害非輕，其等犯罪之
    動機、目的及手段深值非難，被告黃世明、黃世男於案發後
    更積極遊說被告李彥鋒出面頂替，以便隱避犯行，毫無悔意
    ；而被告李彥鋒、鍾文強、黃騰志在知悉被告黃世男等人之
    犯行後，不但未報案舉發，竟又聽從被告黃世明、黃世男之
    指示，由被告李彥鋒持槍頂替投案，被告鍾文強、黃騰志則
    附和其說詞，欲誤導檢警單位偵查方向，實有不該。且被告
    黃世明、黃世男於到案後均矢口否認犯行，態度不佳，復未
    與被害人達成和解，被告黃迪偉、李彥鋒、鍾文強、黃騰志
    則尚知勇於坦承犯行，尚有悔意，兼衡被告黃世明、黃世男
    、李彥鋒、黃騰志為高中畢業、被告黃迪偉為高中肄業、被
    告鍾文強為國中畢業之智識程度（見本院99訴174 卷二第
    175-178 頁）等一切情狀，分別量處如主文所示之刑，及就
    被告黃世明、黃迪偉、李彥鋒所處併科罰金部分諭知易服勞
    役之折算標準，及對被告鍾文強、黃騰志所處有期徒刑部分
    諭知易科罰金之折算標準，以示懲儆。又被告李彥鋒、鍾文
    強前未曾因故意犯罪受有期徒刑以上刑之宣告，有臺灣高等
    法院被告前案紀錄表在卷可查，其2 人均正值青壯，因一時
    失慮，偶罹刑典，被告李彥鋒持槍之目的是為頂替投案，而
    非用以犯其他暴力犯罪，其與被告鍾文強為頂替犯行後不久
    ，即自白供出全案相關情節，復已坦承認罪，態度尚佳，本
    院認其2 人經此偵、審程序暨刑之宣告後，應能知所警惕而
    無再犯之虞，因認其所受刑之宣告以暫不執行為適當，爰依
    刑法第74條第1 項第1 款規定，分別宣告被告李彥鋒緩刑5
    年、被告鍾文強緩刑2 年，以啟自新。
  (七)沒收部分：扣案具殺傷力之土造轉輪霰彈槍1 枝（槍枝管制
    編號0000000000號），屬違禁物，且與被告黃世明、黃迪偉
    、李彥鋒等人非法持有槍枝犯行及被告黃世男之殺人未遂犯
    行有關，不問屬於犯人與否，均應依刑法第38條第1 項第1
    款規定，於前開被告之主文項下宣告沒收。至扣案之霰彈槍
    彈殼2 個、手槍彈頭、彈殼各1 個等物，均已因擊發而失子
    彈之結構與效用，已不具違禁物之性質，爰均不予宣告沒收
    之。
四、不另為無罪諭知部分：
  (一)公訴意旨雖指稱：被告黃世明、黃迪偉2 人係與被告黃世男
    基於殺人之犯意聯絡，共同攜帶前開具殺傷力之霰彈槍前往
    紅不讓PUB 尋仇，到場後，由被告黃世男持霰彈槍下車朝向
    人群開槍，被告黃迪偉則持殺傷力不明之手槍開1 槍，致霰
    彈槍子彈擊中黃建評、林建中成傷，因認被告黃世明、黃迪
    偉亦涉有刑法第271 條第2 項、第1 項之殺人未遂罪嫌等語
    。
  (二)按犯罪事實應依證據認定之，無證據不得認定其犯罪事實；
    不能證明被告犯罪者，應諭知無罪之判決，刑事訴訟法第
    154 條第2 項、第301 條第1 項分別定有明文。又事實之認
    定，應憑證據，如未能發現相當證據，或證據不足以證明，
    自不能以推測或擬制之方法，為裁判基礎；且認定犯罪事實
    所憑之證據，雖不以直接證據為限，間接證據亦包括在內，
    然而無論直接證據或間接證據，其為訴訟上之證明，須於通
    常一般之人均不致有所懷疑，而得確信其為真實之程度者，
    始得據為有罪之認定，倘其證明尚未達到此一程度，而有合
    理之懷疑存在而無從使事實審法院得有罪之確信時，即應由
    法院為諭知被告無罪之判決，有最高法院40年台上字第86號
    判例、76年台上字第4986號判例可資參照。次按刑事訴訟法
    第161 條已於91年2 月8 日修正公布，修正後同條第1 項規
    定：檢察官就被告犯罪事實，應負舉證責任，並指出證明之
    方法。因此，檢察官對於起訴之犯罪事實，應負提出證據及
    說服之實質舉證責任。倘其所提出之證據，不足為被告有罪
    之積極證明，或其闡明之證明方法，無從說服法官以形成被
    告有罪之心證，基於無罪推定之原則，自應為被告無罪判決
    之諭知，更有最高法院92年台上字第128 號判例意旨足參。
  (三)訊據被告黃世明、黃迪偉均堅詞否認有何殺人未遂之犯行，
    被告黃世明辯稱：伊不知有人攜帶霰彈槍，該霰彈槍、霰彈
    亦非伊所提供；被告黃迪偉辯稱：伊以為被告黃世男只是要
    帶槍去嚇人，沒有想到黃世男會對人群開槍等語。經查：本
    案依證人黃建評、林建中、黃文良等人之上開證述，可知其
    等於案發時僅見被告黃世男1 人自黑色賓士車後座下車開槍
    ，而持手槍對空鳴槍之人，則係乘坐在該車副駕駛座，至被
    告黃迪偉、黃世明則均未下車出現於紅不讓PUB 門口，此並
    與本院勘驗現場錄影光碟時所見之情形相符。再依被告黃世
    男、黃迪偉之供述，其等雖均爭執自己是駕駛黑色賓士車之
    人，但其等對於當時乘坐於副駕駛座者，係其2 人以外之人
    ，且非被告黃世明乙節，則均供述一致（見225 號偵卷第18
    、39頁）；證人溫凱嵐亦證稱：案發當晚伊和被告黃世明坐
    同一部車，是第3 部，賓士車在最前面，中間有一部休旅車
    ，黃世明在車上有跟駕駛人講話，但沒有講到關於槍枝的事
    ，也沒有說要去紅不讓PUB 現場做什麼，到紅不讓PUB 附近
    聽到槍聲時，該台車上都沒有人下車等語（見本院99訴174
    卷一第116-117 、120-124 頁）。是以，綜合上情，被告黃
    迪偉、黃世明應均非該賓士車副駕駛座內持手槍開槍之人，
    且實際朝人群開槍，而著手於殺人犯行之實施者，應僅被告
    黃世男一人，堪可認定。按二人以上以共同犯罪之意思，事
    前同謀，推由其中部分之人實施，其未參與實施之共謀者，
    固為學說上所稱之共謀共同正犯，依司法院大法官釋字第一
    ０九號解釋，仍成立共同正犯。但未參與實施者，因僅有犯
    罪之謀議，而無行為之分擔，則其等之間如何為犯罪之謀議
    、如何推由其中部分之人實施？即為決定其是否成立同謀共
    同正犯之重要依據，自應依證據證明之，不能僅憑擬制推測
    之方法，採為認定同謀共同正犯判斷之基礎（最高法院94
    年度台上字第7195號判決意旨參照）。本件依本院前揭認定
    有罪部分之犯罪事實，被告黃世明、黃迪偉固同有持槍彈前
    往談判之犯意聯絡，惟持槍彈至現場之用途，非僅有基於殺
    人犯意以之朝人體射擊一途，如僅欲以槍彈作為助勢或威嚇
    對方之用，亦非全無可能，自不能排除被告黃世男突然持槍
    彈下車開槍之行為，係逾越與被告黃世明、黃迪偉之犯意聯
    絡，而出於己意為之。是被告黃迪偉、黃世明2 人既未參與
    殺人犯行之實施，無行為之分擔，則其等對於該犯行有無共
    謀共同正犯之可能性，仍待證據予以證明。然本案中，並無
    任何被告或證人指稱其曾見聞被告黃世男、黃世明、黃迪偉
    3 人間，有諸如到達現場後應持槍朝對方人群聚集方向開槍
    之謀議行為及內容，公訴人對此項待證事實亦未提出具體之
    證據方法以資證明，使本院達於通常一般人均不致有所懷疑
    ，而得確信其為真實之程度，本院復查無其他積極證據，足
    資證明被告黃世明、黃迪偉對被告黃世男前開殺人未遂犯行
    有何犯意聯絡及行為分擔，實不能僅憑擬制推測之方法，作
    為認定同謀共同正犯之基礎。故公訴意旨所指被告黃世明、
    黃迪偉涉犯殺人未遂犯行部分，核屬不能證明，惟此部分如
    成立犯罪，公訴人認與其等前揭有罪部分，有想像競合犯之
    裁判上一罪關係，爰不另為無罪之諭知。
據上論斷，應依刑事訴訟法第299 條第1 項前段，槍砲彈藥刀械
管制條例第8 條第4 項、第12條第4 項、第18條第4 項前段，刑
法第11條前段、第28條、第271 條第2 項、第1 項、第164 條第
2 項、第30條、第25條第2 項、第47條第1 項、第55條、第41條
第1 項前段、第42條第3 項、第38條第1 項第1 款、第74條第1
項第1 款，刑法施行法第1 條之1 ，判決如主文。
本案經檢察官黃俊鳴到庭執行職務
中    華    民    國   100    年    3     月    15    日
                  刑事第三庭  審判長法  官  柳章峰
                                    法  官  許蓓雯
                                    法  官  顏苾涵
以上正本證明與原本無異。
如不服本判決應於收受判決後10日內向本院提出上訴書狀，並應
應敘述具體理由。其未敘述上訴理由者，應於上訴期間屆滿後20
日內向本院補提理由書(均須按他造當事人之人數附繕本)「切勿
逕送上級法院」。
中    華    民    國   100    年    3     月    15    日
                                書記官  涂村宇
附錄本案論罪科刑法條全文：
槍砲彈藥刀械管制條例第8條
未經許可，製造、販賣或運輸鋼筆槍、瓦斯槍、麻醉槍、獵槍、
空氣槍或第 4 條第 1 項第 1 款所定其他可發射金屬或子彈具
有殺傷力之各式槍砲者，處無期徒刑或 5 年以上有期徒刑，併
科新臺幣 1 千萬元以下罰金。
未經許可，轉讓、出租或出借前項所列槍枝者，處 5 年以上有
期徒刑，併科新臺幣 1 千萬元以下罰金。
意圖供自己或他人犯罪之用，而犯前二項之罪者，處無期徒刑或
7 年以上有期徒刑，併科新臺幣 1 千萬元以下罰金。
未經許可，持有、寄藏或意圖販賣而陳列第 1 項所列槍枝者，
處 3 年以上 10 年以下有期徒刑，併科新臺幣 7 百萬元以下罰
金。
第 1 項至第 3 項之未遂犯罰之。
犯第 1 項、第 2 項或第 4 項有關空氣槍之罪，其情節輕微者
，得減輕其刑。
槍砲彈藥刀械管制條例第12條
未經許可，製造、販賣或運輸子彈者，處 1 年以上 7 年以下有
期徒刑，併科新台幣 500 萬元以下罰金。
未經許可，轉讓、出租或出借子彈者，處 6 月以上 5 年以下有
期徒刑，併科新台幣 300 萬元以下罰金。
意圖供自己或他人犯罪之用，而犯前二項之罪者，處 3 年以上
10 年以下有期徒刑，併科新台幣 700 萬元以下罰金。
未經許可，持有、寄藏或意圖販賣而陳列子彈者，處 5 年以下
有期徒刑，併科新台幣 300 萬元以下罰金。
第 1 項至第 3 項之未遂犯罰之。
中華民國刑法第271條
（普通殺人罪）
殺人者，處死刑、無期徒刑或 10 年以上有期徒刑。
前項之未遂犯罰之。
預備犯第 1 項之罪者，處 2 年以下有期徒刑。
中華民國刑法第164條
（藏匿人犯或使之隱避、頂替罪）
藏匿犯人或依法逮捕拘禁之脫逃人或使之隱避者，處 2 年以下
有期徒刑、拘役或 5 百元以下罰金。
意圖犯前項之罪而頂替者，亦同。